---
title: "lista1_gabarito"
author: "Gabriel_Mardegan"
date: "2024-08-22"
output:
  pdf_document:
    latex_engine: xelatex
header-includes:
  - \usepackage[margin=1in]{geometry}
  - \usepackage{setspace}
  - \onehalfspacing
---

# Métodos quantitativos - regressão linear

## Lista 1 - revisão estatística e introdução ao uso do R [gabarito]

## monitor: Gabriel Rodrigues Mardegan

### 1. **Importando a base de dados**

```{r pacotes, echo=FALSE, message=FALSE, warning=FALSE, error=FALSE}
library(dplyr)
library(tidyverse)
library(devtools)
library(ribge)
```

```{r importando base, echo=FALSE, message=FALSE, warning=FALSE, error=FALSE}

#criando objeto para base de dados
pop2020 <- populacao_municipios(2020)
```

```{r numero observacoes colunas, echo=FALSE, message=FALSE, warning=FALSE, error=FALSE, results='hide'}

#criando objeto para número de linhas
observacoes_pop <- nrow(pop2020)

#criando objeto para número de colunas
variaveis_pop <- ncol(pop2020)

#outra possibilidade é usar a função "glimpse", do pacote "dplyr", que retorna um panorama da base de dados, apresentando a quantidade de linhas e colunas.
```


1.1) A unidade de análise do banco de dados são os municípios brasileiros no ano de 2020. O número de observações (municípios) listadas é: `r observacoes_pop`.

1.2) A base de dados importada possui `r variaveis_pop` variáveis.

1.3) [pergunta em aberto] As colunas/variáveis "populacao_str" e "populacao" apresentam os mesmos números para a população dos municípios. No entanto, na primeira os valores estão no tipo "character", e na segunda no tipo "numeric". Isso é possível verificar posicionando o cursor em cima do nome da coluna, o que também fornece informação sobre a variação dos valores para essa variável. Em relação ao conteúdo da base de dados, é curioso notar como os municípios tem uma variação considerável em relação à população. Uma tabela como essa permite entender quantos municípios brasileiros (porcentagem) são de pequeno, médio ou grande porte, o que direciona formulação e execução de políticas públicas.

```{r data wrangling, echo=FALSE, message=FALSE, warning=FALSE, error=FALSE}

#selecionando variáveis de interesse
pop2020 <- pop2020 %>%
  select(uf, nome_munic, populacao)

#renomeando variável "municipio"
pop2020 <- pop2020 %>%
  rename(municipio = nome_munic)

#transformando caracteres em minúsculo
pop2020 <- pop2020 %>%
  mutate(municipio=tolower(municipio))
```

### 2. **Analisando o estado de São Paulo**

```{r municipios paulistas, echo=FALSE, message=FALSE, warning=FALSE, error=FALSE}

#filtrando apenas municípios paulistas
pop_sp2020 <- pop2020 %>%
  filter(uf == "SP")

#criando objeto para número de municípios paulistas
observacoes_sp <- nrow(pop_sp2020)
```


2.1) De acordo com a base de dados do IBGE para o ano de 2020, o estado de São Paulo possui `r observacoes_sp` municípios.

```{r menor municipio, echo=FALSE, message=FALSE, warning=FALSE, error=FALSE}

#criando objeto para menor população paulista
menor_sp_pop <- min(pop_sp2020$populacao)

#encontrando índice para população de menor município paulista
menor_sp_indice <- which.min(pop_sp2020$populacao)

#retornando o nome do município com a menor população
menor_sp_nome <- pop_sp2020$municipio[menor_sp_indice]

```

2.2) O menor município do estado no ano de 2020 foi `r menor_sp_nome`, com uma população de `r menor_sp_pop` habitantes.

```{r outra possibilidade, echo=FALSE, error=FALSE, message=FALSE, warning=FALSE, results='hide'}

#outro caminho possível é ordenar através da função "arrange", e depois selecionar a primeira linha através da função "slice"
#dica do professor Galdino

pop_sp2020 %>%
  arrange(populacao) %>%
  slice(1)

```

```{r terceira possibilidade, echo=FALSE, error=FALSE, message=FALSE, warning=FALSE, results='hide'}

#dica do professor Galdino
#uma terceira estratégia possível é utilizar a função filter da seguinte maneira:

pop_sp2020 %>%
  filter(populacao == min(populacao))

#melhor ainda seria usar "all.equal" em vez de "==" para evitar problema de comparação com ponto flutuante (mencionado brevemente em aula)

```

```{r sugestao de aluno, echo=FALSE, message=FALSE, warning=FALSE, error=FALSE, results='hide'}

#sugestão de aluno Augusto Piccinini, pelo grupo do Discord

pop_sp2020[which.min(pop_sp2020$populacao),]
```


```{r municipios com milhao, echo=FALSE, message=FALSE, warning=FALSE, error=FALSE}

#filtrando municípios paulistas com mais de um milhão de habitantes
pop_sp_milhao <- pop_sp2020 %>%
  filter(populacao>1000000)
```


2.3) Os municípios paulistas com população superior a um milhão de habitantes são: Campinas (1.213.792 habitantes), Guarulhos (1.392.121 habitantes) e São Paulo (12.325.232 habitantes).

### 3. **Estatística descritiva dos dados**

```{r estatisticas, echo=FALSE, message=FALSE, warning=FALSE, error=FALSE}

#calculando a média da população
df_estat_sp <- pop_sp2020 %>%
  summarise(media = mean(populacao),
            mediana = median(populacao),
            desvio = sd(populacao),
            variancia = var(populacao))
#a função summarise resume os dados de acordo com as operações solicitadas

#extra: construindo uma tabela através do pacote "knitr"

#ativando biblioteca "knitr"
library(knitr)

kable(df_estat_sp, caption = "estatisticas descritivas da população paulista 2020")
```


### 4. Trabalhando com gráficos

4.1)

```{r construindo grafico, echo=FALSE, message=FALSE, warning=FALSE, error=FALSE}

#ativando o pacote "ggplot2"
library("ggplot2")

#código para gráfico de densidade dos municípios paulistas
pop_sp2020 %>%
  ggplot(aes(x=populacao)) + geom_density(colour = "blue", fill = "blue", alpha = 0.2)

```

4.2) O gráfico de densidade criado revela que a maioria dos municípios paulistas estão concentrados na região próxima a zero. A existência de um município com uma população muito maior que o restante (valor discrepante extremo), a capital de São Paulo, faz com que a cauda direita se alongue até o ponto de 12 milhões de habitantes, dificultando a visualização da distribuição dos municípios.

4.3) A partir da observação do gráfico, constata-se que a mediana é uma medida mais adequada da tendência central da população, uma vez que a distribuição é muito assimétrica.


### 5. Gráfico de densidade de pequenos municípios

5.1)

```{r pequenos municipios, echo=FALSE, warning=FALSE, error=FALSE, message=FALSE}

#gerando gráfico de densidade para municípios paulistas com menos de 50 mil habitantes

pop_sp2020 %>%
  filter(populacao < 50000) %>%
  ggplot() +
  geom_density(aes(x = populacao), colour = "green", fill = "green", alpha = 0.1)
```


```{r porcentagem municipios pequenos, echo=FALSE, message=FALSE, warning=FALSE, error=FALSE}

#criando banco de dados com municípios paulistas menores de 50mil
munic_sp_50 <- pop_sp2020 %>%
  filter(populacao < 50000)

#criando objeto para número de observações
sp_50 <- nrow(munic_sp_50)

#calculando porcentagem dos municípios < 50mil
porcent_sp50 <- (sp_50/observacoes_sp)*100
```

5.2) O estado de São Paulo possui `r sp_50` municípios com menos de 50.000 habitantes (para o ano de 2020). Isso representa `r porcent_sp50`% dos municípios paulistas.

5.3) Nesse novo gráfico, as observações/municípios não estão mais concentrados em apenas uma parte do gráfico. O gráfico ainda é assimétrico, mas bem menos que o anterior.


### 6. Trabalhando com escala logarítmica

6.1)

```{r grafico log, echo=FALSE, warning=FALSE, error=FALSE, message=FALSE}

#construindo gráfico com população em escala log
pop_sp2020 %>%
  mutate(populacao = log(populacao)) %>%   #transformando pop em escala log
  ggplot() +
  geom_density(aes(x = populacao), colour = "orange", fill = "yellow", alpha = 0.2) +    #gerando gráfico de densidade
  ggtitle("Grafico de densidade da populacao (em log)")  
```

6.2) Em comparação com o gráfico do exercício 4.1, este gráfico tem uma aparência muito mais simétrica, e as observações não estão concentradas em apenas um lado do gráfico. Apesar disso, a cauda direita ainda se estende, produzindo uma assimetria, mas muito diferente do gráfico anterior. Como visto em aula, transformar dados em escala logarítmica permite melhor visualização de dados com ordem de grandeza diferentes (10, 100, 1000...).

### Médias da população por estado

7.1)

```{r media por estados, echo=FALSE, message=FALSE, warning=FALSE, error=FALSE}

media_estados <- pop2020 %>%  #criando novo objeto
  group_by(uf) %>%   #agrupando por estados ("uf")
  summarise(pop_mean = mean(populacao))   #calculando médias populacionais

#extra: gerando tabela

kable(media_estados, caption = "medias populacionais dos municipios por estado")
```


7.2)

```{r ordem crescente, echo=FALSE, warning=FALSE, message=FALSE, error=FALSE}

#ordenando tabela por ordem crescente e, no mesmo código, gero nova tabela
media_estados %>%
  arrange(pop_mean) %>%
  kable(caption = "tabela ordenada de médias dos municípios por estado")

```

Tocantins possui a menor média, e Rio de Janeiro tem a maior média (desconsiderando DF).